臺灣臺南地方法院臺南簡易庭民事判決
111年度南簡字第1103號
原      告  力興資產管理股份有限公司


法定代理人  施俊吉  
訴訟代理人  楊鵬遠律師
被      告  李慧菁即李惠芳


            李德祥  
共      同
訴訟代理人  李南生  
上列當事人間請求撤銷贈與行為等事件，本院於民國111年11月7
日言詞辯論終結，判決如下：
    主      文
原告之訴駁回。
訴訟費用新臺幣2,320元由原告負擔。
    事實及理由
一、原告起訴主張：
　㈠緣被告李慧菁即李惠芳積欠原告債務新臺幣（下同）1,609,5
    42元及利息未清償，經原告取得本院核發之100年度司執字
    第93926號債權憑證在案（下稱系爭債務）。詎被告李慧菁
    明知對原告負有上開債務，竟於民國108年5月1日將其所有
    臺南市○市區○○段000○號建物即門牌號碼臺南市○市區○○街00
    0號房屋（權利範圍2分之1，下稱系爭建物），以贈與為名
    義移轉登記予被告李德祥。被告李慧菁斯時已無其他財產可
    清償系爭債務。被告等就系爭建物所為所有權移轉登記行為
    ，已使原告權益受損，爰依民法第244條第1項、第4項之規
    定提起本件訴訟。
　㈡並聲明：
　⒈被告間就系爭建物（權利範圍2分之1），於108年5月1日所為
    之贈與行為及於108年6月5日所為所有權移轉登記行為，均
    應予撤銷。
　⒉被告李德祥應將系爭建物（權利範圍2分之1），經臺南市新
    化地政事務所以108年普字第062180號收件，於108年6月5日
    以贈與為原因之所有權移轉登記予以塗銷。
二、被告則辯以：
　㈠系爭建物（權利範圍全部）為被告父親於68年間所購買，於7
    1年底由訴外人即被告之兄弟李南生、被告李德祥二人所繼
    承，權利範圍各2分之1。嗣因被告李德祥欲以其妻張慧雯名
    義辦理勞工房屋貸款，購買現居住之臺南市○市區○○○街00號
    6樓房地，因勞工房屋貸款規定購買人及其配偶、共同生活
    之直系親屬名下不能有自用住宅，才會將系爭建物(權利範
    圍2分之1)借名登記至被告李慧菁名下，待被告李德祥繳清
    房屋貸款後，被告李慧菁始於108年5、6月間將上開建物返
    還被告李德祥。又系爭建物坐落之臺南市○市區○○段000地號
    土地（下稱系爭土地），自始均為李南生與被告李德祥共有
    （應有部分各2分之1），並未登記在被告李慧菁名下，且系
    爭建物歷年之房屋稅均由被告李德祥繳納，足證被告間就系
    爭建物僅為借名登記關係，被告李慧菁於108年5月1日將系
    爭建物移轉與被告李德祥之行為，實為被告間終止借名登記
    契約後之返還登記。是被告李德祥自始為系爭建物之所有權
    人，原告依民法第244條第1項、第4項之規定，請求被告間
    撤銷系爭不動產之贈與債權行為及所有權移轉之物權行為，
    並塗銷系爭建物所有權移轉登記，並無理由。
　㈡並答辯聲明：原告之訴駁回。
三、本院得心證之理由：
　㈠原告主張被告李慧菁積欠系爭債務，及被告李慧菁前於108年
    5月1日以贈與為原因，將系爭建物所有權(權利範圍2分之1)
    移轉登記予被告李德祥等情，業具提出本院100年度司執字
    第93926號債權憑證、繼續執行紀錄表、系爭建物電傳資訊
    表、系爭不動產登記第一類謄本、異動索引等件為證（見補
    字卷第23-35、83-87頁），並經本院向臺南市新化地政事務
    所調取系爭建物於108年6月4日贈與登記案件相關資料核對
    無誤（見南司簡調字卷第21-40頁），且為被告所不爭執，
    上情堪信為真實。
　㈡按稱借名登記者，謂當事人約定一方將自己之財產以他方名
    義登記，而仍由自己管理、使用、處分，他方允就該財產為
    出名登記之契約，倘其內容不違反強制禁止規定或公序良俗
    者，應承認其法律效力，於其內部間仍應承認借名人為真正
    所有權人。而出名者既非該借名登記財產之真正所有權人，
    該登記財產原不構成出名人自己債務之總擔保(最高法院99
    年臺上字第2448號判決意旨參照)。又借名登記契約，其性
    質與委任契約類同，應類推適用委任關係終止、消滅之規定
    。而委任關係，當事人之任何一方得隨時終止契約。受任人
    以自己之名義，為委任人取得之權利，應移轉權利於委任人
    。另虛偽意思表示，隱藏他項法律行為者，適用關於該項法
    律行為之規定，民法第549條第1項、第541條第2項及第87條
    第2項分別定有明文。準此，借用人自得隨時向出名人為終
    止借名登記契約之意思表示，並請求移轉出名人以自己之名
    義為借用人取得之權利。經查：
　⒈李南生、被告李德祥前於71年11月25日以繼承為原因登記取
    得系爭土地及建物，權利範圍各2分之1；被告李德祥嗣於86
    年7月9日將系爭建物以買賣為登記原因移轉予被告李慧菁，
    被告李慧菁續於108年5月1日以贈與為原因，將系爭建物移
    轉與被告李德祥等情，有系爭土地及建物登記第一類謄本、
    系爭建物建築登記改良簿、地籍異動索引等在卷可證（見本
    院卷第57-73頁）。而被告辯稱因86年間被告李德祥欲以其
    妻張慧雯名義辦理勞工房屋貸款，才將系爭建物以借名登記
    方式登記予被告李慧菁，渠等間於108年5月1日以贈與為原
    因將系爭建物移轉登記至被告被告李德祥之行為實為終止借
    名登記後之返還登記等語，並提出系爭建物房屋稅繳款書、
    新市鄉勞工住宅契約書、臺南市○市區○○○街00號6樓房屋建
    物登記第一類謄本為證（見本院卷第77-79、87-101頁），
    核與其所述情節，大致相符。又系爭建物坐落之系爭土地，
    自71年11月25日迄今均登記為李南生、被告李德祥共有，若
    被告間於86年7月9日就系爭建物確實有買賣關係，要無未一
    併將所坐落之系爭土地(權利範圍2分之1)移轉給被告李慧菁
    之理。復衡諸一般常情，親屬間為申辦優惠貸款而暫將房屋
    登記於其他家人名下，俟遂行目的後再行返還移轉亦屬常見
    ，則被告李德祥所辯系爭建物為辦理勞工房屋貸款，
　　而暫時借用被告李慧菁為系爭建物登記名義人，以便取得優
    惠貸款資格，渠等間僅為借名登記關係等情，應與實情相符
    可採。
　⒉而被告李德祥既為系爭建物之實際所有權人，因借名緣故由
    被告李慧菁暫時登記為所有權人，自應類推適用委任之法律
    規定。而渠等間前開借名登記契約，既經終止，則被告李慧
    菁於108年5月1日將系爭建物回復登記於被告李德祥名下，
    揆諸前揭規定，自屬於法有據。是本件被告李德祥為系爭不
    動產之真正所有權人，被告李慧菁僅係借名登記人，應堪認
    定。
　㈢另債務人所為之無償行為，有害及債權者，債權人得聲請法
    院撤銷之。債務人所為之有償行為，於行為時明知有損害於
    債權人之權利者，以受益人於受益時亦知其情事者為限，債
    權人得聲請法院撤銷之。債權人依第1項或第2項之規定聲請
    法院撤銷時，得並聲請命受益人或轉得人回復原狀。但轉得
    人於轉得時不知有撤銷原因者，不在此限，民法第244條第1
    項、第2項、第4項前段定有明文。又債務已屆清償期，債務
    人就既存債務為清償者，固生減少積極財產之結果，但同時
    亦減少其消極財產，於債務人之資力並無影響，不得指為民
    法第244條第1項或第2項之詐害行為(最高法院55年台上字第
    2839號民事判例意旨參照)。經查：被告李德祥為系爭建物
    實際所有權人，被告李慧菁僅係借名登記之名義人，而被告
    間終止前開借名登記契約，並將系爭建物回復登記予被告李
    德祥，業經本院認定如前，則系爭建物雖曾登記為被告李慧
    菁所有，並不構成被告李慧菁債務之總擔保；是被告李慧菁
    於其對原告負債而無力清償期間，再將系爭建物所有權移轉
    登記予被告李德祥，亦無有害及原告之債權。又被告間終止
    上開借名登記契約後，被告李慧菁即負有將系爭建物所有權
    移轉登記予被告李德祥之義務，嗣被告李慧菁於108年5月1
    日將系爭建物以贈與方式移轉所有權予被告李德祥，依上說
    明，自難認有何詐害原告債權之行為。
　㈣從而，原告請求撤銷被告間就系爭建物所為之贈與債權行為
    及所有權移轉物權行為，並請求被告李德祥塗銷該以贈與為
    登記原因之所有權移轉登記，即屬無據。
四、綜上，原告依據民法第244條第1項、第4項規定，請求撤銷
    被告間就系爭建物於108年5月1日所為之贈與行為及於108年
    6月5日所為所有權移轉登記行為；被告李德祥應將系爭建物
    （權利範圍2分之1），經臺南市新化地政事務所以108年普
    字第062180號收件，於108年6月5日以贈與為原因之所有權
    移轉登記予以塗銷，均無理由，應予駁回。
五、本件為判決基礎之事證已臻明確，兩造其餘主張、陳述及所
    提之證據暨攻擊防禦方法，核與判決結果不生影響，爰不逐
    一論述，併此敘明。
六、按訴訟費用，由敗訴之當事人負擔；法院為終局判決時，應
    依職權為訴訟費用之裁判，民事訴訟法第78條、第87條第1
    項分別定有明文。經核本件訴訟費用為2,320元（即第一審
    裁判費），應由敗訴之原告負擔，爰確定如主文第2項所示
    。
七、結論：本件原告之訴為無理由。爰依民事訴訟法第436條第2
    項、第78條、第87條第1項，判決如主文。　　　
中　　華　　民　　國　　111 　年　　11　　月　　21　　日
                  臺南簡易庭      法  官  曾仁勇
以上正本證明與原本無異。
如不服本判決，應於送達後20日內，向本院提出上訴狀並表明上
訴理由，如於本判決宣示後送達前提起上訴者，應於判決送達後
20日內補提上訴理由書（須附繕本）。
如委任律師提起上訴者，應一併繳納上訴審裁判費。
中　　華　　民　　國　　111 　年　　11　　月　　21　　日
                                  書記官  顏珊姍